臺灣高等法院民事裁定
111年度抗字第703號
抗  告  人  毓嘉國際企業有限公司

法定代理人  林文魁  

上列抗告人因與相對人泰安產物保險股份有限公司等間請求損害
賠償等事件，對於中華民國111年4月19日臺灣臺北地方法院裁定
（111年度保險字第18號），提起抗告，本院裁定如下：
    主  文
原裁定除確定部分外廢棄。
    理  由
一、按訴訟標的之價額，由法院核定。核定訴訟標的之價額，以
    起訴時之交易價額為準；無交易價額者，以原告就訴訟標的
    所有之利益為準。法院因核定訴訟標的之價額，得依職權調
    查證據，民事訴訟法第77條之1第1、2、3項分別定有明文。
    次按原告起訴時，依民事訴訟法第244條第1項規定，應以訴
    狀表明當事人及法定代理人、訴訟標的及其原因事實、應受
    判決事項之聲明等事項，提出於法院，否則即屬起訴不合程
    式。惟原告此項不合程式或不備其他要件情形，如可得補正
    ，法院即應先限期命其補正，此觀同法第249條第1項規定自
    明。而所謂之訴訟標的，係指原告為確定私權，以訴之方式
    ，請求法院對其主張或否認之法律關係，加以判決者而言。
    為訴訟標的之法律關係，必有其原因事實，原告於訴訟固應
    表明訴訟標的及與之結合之原因事實，惟法院於當事人主張
    之訴訟標的法律關係內，均得逕行適用相當之法律規定判決
    ，不受當事人法律上主張之拘束。且在辯論主義及處分權主
    義之原則下，原告於起訴時固須表明訴訟標的及其原因事實
    ，但依「法官知法」及「法律屬於法院專門」之原則，關於
    法律之評價、判斷及適用，係法院之職責，法院就當事人之
    主張及提出之證據依調查證據程序確定事實後，即應依職權
    尋求、發現法之所在，不受當事人所表示或陳述法律意見之
    拘束。再按審判長應向當事人發問或曉諭，令其為事實上及
    法律上陳述、聲明證據或為其他必要之聲明及陳述；其所聲
    明或陳述有不明瞭或不完足者，應令其敘明或補充之，亦為
    民事訴訟法第199條第2項所明定。故審判長對於訴訟關係未
    盡此項必要之處置，違背闡明之義務者，其訴訟程序即有重
    大瑕疵（最高法院43年台上字第12號判例參照）。
二、本件抗告人與相對人間請求損害賠償等事件，抗告人原係向
    臺北高等行政法院提起行政訴訟，經該法院以108年度訴字
    第649號裁定移送至原法院。原法院於民國111年3月21日裁
    定命抗告人補正訴訟標的、原因事實及具體明確之應受判決
    事項聲明，暨查報本件訴訟標的價額計算裁判費，並補繳之
    ，嗣於111年4月19日以抗告人僅陳報訴訟標的價額，未表明
    訴訟標的、原因事實及具體明確應受判決事項聲明等起訴必
    備之程式，且未依陳報之訴訟標的價額補繳裁判費，以111
    年度保險字第18號裁定（下稱原裁定）駁回抗告人之訴。抗
    告人不服，提起抗告，抗告意旨略以：伊得擇一依民法第47
    4條第2項或存款保險條例第12條第1項第1至5款請求相對人
    給付新臺幣（下同）589萬8,769元，或依行政院金融重建基
    金設置及管理條例第17條第1項請求4,719萬152元等語。
三、查，抗告人於本件在臺北高等行政法院行準備程序時，已陳
    明因鍾郁秀與相對人間有車禍糾紛，其受讓鍾郁秀之債權，
    對於相對人泰安產物保險公司依保險契約請求給付589萬8,7
    69元，倘該公司無法給付，則由特別補償基金給付同額款項
    ，若均無法給付，則由金融監督管理委員會給付4,719萬152
    元；李佳芳為肇事車輛所有權人，明知未就該車投保強制汽
    車責任保險，仍將之交由李利英駕駛，亦為共犯等語（見臺
    北高等行政法院108年度訴字第649號卷第221、309至311頁
    ）。依其所述，已表明本件起訴內容部分之原因事實及法律
    關係，就其未明確指出請求權基礎之法條依據部分，法院應
    依民事訴訟法第199條第2項規定予以闡明，並應就當事人主
    張之事實為法律之判斷，不受當事人陳述之法律上意見所拘
    束，是以，尚不得以抗告人未指明其部分請求之請求權基礎
    或法條依據，即認其訴全部為不合法。至抗告人雖未自行依
    補正狀所載之聲明計算裁判費，惟核定訴訟標的價額為法院
    之職責，原裁定未予核定並定期命抗告人繳納，即以抗告人
    逾期未繳納裁判費用為由，駁回抗告人之訴，亦與法有違。
四、綜上所述，原法院以抗告人未具體指明請求權基礎，且抗告
    人未自行依聲明繳納裁判費，裁定駁回抗告人之訴，揆諸前
    開說明，均有未合。從而，抗告意旨指摘原裁定不當，求予
    廢棄，為有理由，應由本院廢棄原裁定，發回原法院更為適
    法之處理。
五、據上論結，本件抗告為有理由，爰裁定如主文。
中　　華　　民　　國　　111 　年　　6 　　月　　15　　日
                  民事第二十三庭
                      審判長法  官   張松鈞
                            法  官   李昆曄
                            法  官   楊舒嵐
正本係照原本作成。
本裁定除以適用法規顯有錯誤為理由外，不得再抗告。如提起再
抗告，應於收受送達後10日內委任律師為代理人向本院提出再抗
告狀。並繳納再抗告費新臺幣１千元。
中　　華　　民　　國　　111 　年　　6 　　月　　15　　日
　　　　　　　　　　　　　
　　　　　　　　　　　　　  書記官  常淑慧